臺灣臺南地方法院刑事判決
110年度訴字第328號
公  訴  人  臺灣臺南地方檢察署檢察官
被      告  楊立智


選任辯護人  王嘉豪律師
            蘇國欽律師
            蘇清水律師
被      告  蔡育致


選任辯護人  郭栢浚律師
            林士龍律師
            彭大勇律師
被      告  蘇柏維



            吳兆軒


            陳秉儀



上列被告因妨害秩序等案件，經檢察官提起公訴（109年度偵字
第9139號），被告於準備程序進行中，就被訴事實為有罪之陳述
，本院改行簡式審判程序審理，判決如下：
    主  文
楊立智、蔡育致、蘇柏維、吳兆軒、陳秉儀共同犯意圖供行使之
用而攜帶兇器在公共場所聚集三人以上下手實施強暴罪，各處有
期徒刑陸月，如易科罰金，均以新臺幣壹仟元折算壹日。又共同
犯剝奪他人行動自由罪，各處有期徒刑貳月，如易科罰金，均以
新臺幣壹仟元折算壹日。均應執行有期徒刑柒月，如易科罰金，
均以新臺幣壹仟元折算壹日。
    事  實
一、楊立智、蔡育致、孫展宇（經本院通緝中）、蘇柏維、吳兆
    軒（原名吳坤澤）、陳秉儀等人於民國109年4月24日23時許
    ，在高雄市某酒店裡一同飲酒為楊立智慶生，期間邀約藍心
    梅到場陪酒，嗣於翌日（25日）3時許，楊立智等人離開前
    開酒店，再轉往蔡育致所承租、址設臺南市○○區○○路00號之
    「東奕洋行」內繼續飲酒，未久藍心梅因已不勝酒力欲先行
    離去，故而撥打電話通知友人陳泰宏駕車到場搭載其離開。
    於109年4月25日5時許，陳泰宏搭乘友人黃啟華所駕駛之車
    牌號碼000–8502號自用小客車抵達東奕洋行附近道路旁後，
    即通知藍心梅可外出搭車，楊立智、蔡育致、孫展宇、蘇柏
    維、吳兆軒、陳秉儀等人見藍心梅欲先行離開竟因而心生不
    滿，其等均知悉東奕洋行外巷道係公共場所且鄰近菜市場，
    倘於該處聚集而發生衝突，顯足以造成公眾或他人之危害、
    恐懼不安，楊立智、蔡育致、孫展宇、蘇柏維、吳兆軒、陳
    秉儀仍共同基於意圖供行使之用而攜帶兇器在公共場所聚集
    3人以上下手實施強暴之犯意聯絡，緊隨藍心梅外出，待見
    陳泰宏、黃啟華2人後，隨即聚集在巷道黃啟華停車處，分
    別徒手或持球棒、掃把、畚斗、三角錐、石頭等物毆打陳泰
    宏、黃啟華2人，並敲砸黃啟華所駕駛之前開自小客車玻璃
    、車身（其等所涉犯傷害、毀損犯行，均未據告訴），而以
    此方式妨害公共秩序及社會安寧。嗣楊立智等人以入內溝通
    談判為由，另共同基於私行拘禁之犯意聯絡，再將藍心梅、
    陳泰宏、黃啟華強行帶返東奕洋行內，並拉下該處鐵門限制
    藍心梅等人行動，並在東奕洋行內再繼續責問、毆打陳泰宏
    、黃啟華，經過約莫半小時至1小時許，因警接獲通報前往
    東奕洋行查訪，楊立智等人虛以應付，並待員警離開後，始
    將藍心梅、陳泰宏、黃啟華釋放離去。
二、案經臺南市政府警察局麻豆分局移送臺灣臺南地方檢察署檢
    察官偵查起訴。
    理  由
一、本件被告所犯為死刑、無期徒刑、最輕本刑為3年以上有期
    徒刑以外之罪，亦非屬高等法院管轄之第一審案件，其於準
    備程序進行中，先就被訴事實為有罪之陳述，經法官告知簡
    式審判程序之旨，並聽取公訴檢察官之意見後，依刑事訴訟
    法第273條之1第1項、第273條之2等規定，裁定進行簡式審
    判程序，且不受同法第159條第1項、第161條之2、第161條
    之3、第163條之1及第164條至第170條所規定證據能力認定
    及調查方式之限制，合先敘明。
二、認定犯罪事實所依憑之證據及理由：
　㈠上開犯罪事實，業據被告楊立智、蔡育致、蘇柏維、吳兆軒
    、陳秉儀於本院審理時均坦承不諱，並有共同被告孫展宇於
    警詢時之供述（警卷第7至10頁）、被害人陳泰宏於警詢時
    之指述、偵訊時之證述（警卷第24至25頁反面、第26至27頁
    ，偵卷第77至80頁）、被害人黃啟華於警詢時之指述（警卷
    第32至33頁）、被害人藍心梅於警詢時之指述、偵訊時之證
    述（警卷第38至39頁，偵卷第75至80頁）、指認犯罪嫌疑人
    紀錄表（警卷第28至29頁、第34至35頁）、監視器影像翻拍
    照片12張、現場監視錄影光碟1片（警卷第47頁、第50至55
    頁，偵卷第205至206頁）、車牌號碼000-0000號自小客車遭
    毀損之照片4張（警卷第48至49頁）、車牌號碼000-0000號
    自小客車之車輛詳細資料報表（警卷第80頁）、台南市麻豆
    分局麻豆派出所110報案紀錄單（偵卷第91至93頁）在卷可
    稽，堪認被告等人之自白與事實相符，而得採信。
　㈡按刑法妨害秩序罪章之第149條、第150條於109年1月15日修
    正公布，於109年1月17日施行，本次刑法第149條修法理由
    略以：一、隨著科技進步，透過社群通訊軟體（如LINE、微
    信、網路直播等）進行串連集結，時間快速、人數眾多且流
    動性高，不易先期預防，致使此等以多數人犯妨害秩序案件
    規模擴大，亦容易傷及無辜。惟原條文中之「公然聚眾」，
    司法實務認為必須於「公然」之狀態下聚集多數人，始足當
    之；亦有實務見解認為，「聚眾」係指參與之多數人有隨時
    可以增加之狀況，若參與之人均係事前約定，人數既已確定
    ，便無隨時可以增加之狀況，自與聚眾之情形不合（最高法
    院28年上字第621號判例、92年度台上字第5192號判決參照
    ）。此等見解範圍均過於限縮，學說上多有批評，也無法因
    應當前社會之需求。爰將本條前段修正為「在公共場所或公
    眾得出入之場所」有「聚集」之行為為構成要件，亦即行為
    不論其在何處、以何種聯絡方式（包括上述社群通訊軟體）
    聚集，其係在遠端或當場為之，均為本條之聚集行為，且包
    括自動與被動聚集之情形，亦不論是否係事前約定或臨時起
    意者均屬之。因上開行為對於社會治安與秩序，均易造成危
    害，爰修正其構成要件，以符實需。二、為免聚集多少人始
    屬「聚眾」在適用上有所疑義，爰參酌組織犯罪防制條例第
    2條第1項及其於106年4月19日修正之立法理由，認三人以上
    在公共場所或公眾得出入之場所實施強暴脅迫，就人民安寧
    之影響及對公共秩序已有顯著危害，是將聚集之人數明定為
    三人以上，不受限於須隨時可以增加之情形，以臻明確。其
    次，刑法第150條修正理由略以：一、修正原「公然聚眾」
    要件，理由同修正條文第149條說明一至三。倘三人以上，
    在公共場所或公眾得出入之場所聚集，進而實行強暴脅迫（
    例如：鬥毆、毀損或恐嚇等行為）者，不論是對於特定人或
    不特定人為之，已造成公眾或他人之危害、恐懼不安，應即
    該當犯罪成立之構成要件，以符保護社會治安之刑法功能…
    。二、實務見解有認本條之妨害秩序罪，須有妨害秩序之故
    意，始與該條之罪質相符，如公然聚眾施強暴脅迫，其目的
    係在另犯他罪，並非意圖妨害秩序，除應成立其他相當罪名
    外，不能論以妨害秩序罪（最高法院31年上字第1513號、28
    年上字第3428號判例參照）。然本罪重在安寧秩序之維持，
    若其聚眾施強暴脅迫之目的在犯他罪，固得依他罪處罰，若
    行為人就本罪之構成要件行為有所認識而仍為本罪構成要件
    之行為，自仍應構成本罪，予以處罰。三、參考我國實務常
    見之群聚鬥毆危險行為態樣，慮及行為人意圖供行使之用而
    攜帶兇器或者易燃性、腐蝕性液體，抑或於車輛往來之道路
    上追逐，對往來公眾所造成之生命身體健康等危險大增，破
    壞公共秩序之危險程度升高，而有加重處罰之必要，爰增訂
    第二項。經查，本案被告5人及共同被告孫展宇，均應知悉
    東奕洋行外巷道係公共場所且鄰近菜市場，倘於該處聚集而
    發生衝突，顯足以造成公眾或他人之危害、恐懼不安，卻因
    不滿被害人藍心梅欲先行離去，待見被害人陳泰宏、黃啟華
    駕車抵達現場後，即緊隨被害人藍心梅外出，聚集在被害人
    黃啟華停車處之巷道，分別徒手或持球棒、掃把、畚斗等物
    毆打被害人陳泰宏、黃啟華2人，並敲砸被害人黃啟華所駕
    駛自小客車之玻璃、車身，施以強暴行為，以此方式妨害公
    共秩序。又共同被告孫展宇所持之球棒質地堅硬且具有相當
    之重量，客觀上顯然具有危險性，係足以對人之生命、身體
    、安全構成威脅之兇器無疑。
　㈢次按人身自由應予保障，憲法第8條定有明文，凡不依法定程
    序之逮捕、拘禁等，即屬妨害人身自由，自不能無罰。又刑
    法第302條第1項之私行拘禁罪，其所謂私行拘禁，係屬非法
    剝奪他人行動自由行為之一種特別型態，亦即違反被害人之
    意思，將其拘禁於一定處所相當時間，使其無法自由離去之
    謂，其方式例如關門下鎖或派人監視、監守均屬之。而是否
    違反被害人之意思，應自被害人之主觀意思與個案客觀情況
    綜合加以觀察，倘若一般具有正常智識之人均不可能同意其
    人身自由受剝奪或限制，而被害人囿於某種因素，迫於無奈
    而忍受其行動自由遭受剝奪或限制，縱被害人表示同意或未
    曾積極表達其反對行動自由受剝奪或限制之意思，亦難謂此
    項剝奪或限制行動自由之行為已獲被害人之真實同意（最高
    法院109年度台上字第5015號判決可完參照）。查本件被告
    蔡育致雖稱：被害人等人進入東奕洋行討論為何要提早載走
    被害人藍心梅乙事；被告蘇柏維、吳兆軒稱：要到裡面把事
    情講清楚；被告楊立智表示：對方是自願進入等節（本院卷
    第215頁、第224頁、第241至242頁），然觀被告楊立智等人
    相對被害人3人而言，在人數上佔有優勢，再參以監視器影
    像翻拍照片（警卷第47頁、第55頁），被害人等人係由被告
    等人拉扯、包圍帶往東奕洋行，且被告等人旋即拉下鐵門，
    又陳泰宏、黃啟華亦證述在屋內繼續遭被告等人責問、毆打
    等情（警卷第24頁反面至25頁、第26頁反面至27頁、第32頁
    反面至33頁，偵卷第78至79頁），是被害人3人顯係迫於無
    奈而進入東奕洋行內談判，且過程中無法選擇自行離去，嗣
    待警方據報到場後，其等方得以脫困離開，足以認為被害人
    3人之人身自由確實受到限制無疑。
　㈣綜上，本案事證明確，被告楊立智、蔡育致、蘇柏維、吳兆
    軒、陳秉儀上開犯行均堪以認定，應依法論科。
三、論罪科刑：
　㈠核被告楊立智、蔡育致、蘇柏維、吳兆軒、陳秉儀所為，均
    係犯刑法第150條第2項第1款、第1項後段之意圖供行使之用
    而攜帶兇器在公共場所聚集三人以上下手實施強暴罪，及同
    法第302條第1項之剝奪他人行動自由罪。
　㈡按刑法之共同正犯，包括共謀共同正犯及實行共同正犯二者
    在內；祇須行為人有以共同犯罪之意思，參與共同犯罪計畫
    之擬定，互為利用他人實行犯罪構成要件之行為，完成其等
    犯罪計畫，即克當之，不以每一行為人均實際參與部分構成
    要件行為或分取犯罪利得為必要（最高法院96年度台上字第
     1882號判決意旨參照）；又按共同正犯間，非僅就其自己
    實施之行為負其責任，並在犯意聯絡之範圍內，對於他共同
    正犯所實施之行為，亦應共同負責（最高法院32年上字第19
    05號判決意旨參照）。被告楊立智、蔡育致、蘇柏維、吳兆
    軒、陳秉儀與共同被告孫展宇，就上開意圖供行使之用而攜
    帶兇器在公共場所聚集三人以上下手實施強暴及剝奪他人行
    動自由犯行，有犯意聯絡及行為分擔，均應論以共同正犯。
　㈢被告等人以一拘禁行為，同時剝奪被害人藍心梅、陳泰宏、
    黃啟華之行動自由，均屬一行為觸犯數罪，為想像競合犯，
    均應依刑法第55條之規定，僅論以一剝奪他人行動自由罪。
　㈣被告等人就上開所犯意圖供行使之用而攜帶兇器在公共場所
    聚集三人以上下手實施強暴罪、剝奪他人行動自由罪2罪間
    之犯罪時間可分、地點不同、手段有別，顯為犯意各別、行
    為互殊，均應予分論併罰。檢察官認為應構成想像競合之裁
    判上一罪關係，容有誤會，附此敘明。
　㈤被告楊立智前因公共危險案件，經臺灣嘉義地方法院以108年
    度嘉交簡字第1164號判決判處有期徒刑2月確定，於108年12
    月4日易科罰金執行完畢等情，有卷附臺灣高等法院被告前
    案紀錄表1份可稽，其受有期徒刑之執行完畢，5年以內故意
    再犯本件有期徒刑以上之罪，依刑法第47條第1項規定，雖
    為累犯。然本院依司法院大法官會議釋字第775號解釋，審
    酌被告楊立智前開所犯刑責為酒後駕車之公共危險罪，與其
    於本案中所犯各罪之罪質及侵害法益不同、情節亦有異，難
    認被告楊立智有特別惡性或對刑罰反應力薄弱之情形，為避
    免發生其所受之刑罰超過所應負擔罪責，導致其人身自由因
    此遭受過苛之侵害所生罪刑不相當之情形，爰不予加重，併
    此敘明。
　㈥按犯刑法第150條第1項之在公眾得出入之場所聚集實施強暴
    罪前項之罪，而有之情形者，得加重其刑至二分之一：一、
    意圖供行使之用而攜帶兇器或其他危險物品犯之。二、因而
    致生公眾或交通往來之危險。同法條第2項定有明文。是上
    開得加重條件，屬於相對加重條件，並非絕對應加重條件，
    是以，事實審法院得參酌當時客觀環境、犯罪情節及危險影
    響程度、所扮角色等事項，綜合權衡考量是否有加重其刑之
    必要性。查本件緣起係因被告等人不滿被害人藍心梅欲先行
    離開，緊隨藍心梅外出，而聚集至東奕洋行外巷道黃啟華停
    車處對被害人等施以強暴行為而妨害公共秩序，應係臨時起
    意聚集而為，人數非多，亦非持續增加而難以控制之情，且
    其等衝突時間不長，除共同被告孫展宇持球棒攻擊，其餘被
    告係徒手或就地取材拿取該處之掃把、畚斗、三角錐、石頭
    等物，是本件被告等人所犯情節雖侵害社會秩序安全，所生
    危害也沒有再擴及他人，且被告等人犯後均坦承犯行，並與
    被害人3人達成和解，有109年5月6日傷害和解書3份（警卷
    第44至46頁）在卷可佐，應認其等有悔悟之情，本院認尚無
    予被告等人加重其刑之必要。
　㈦爰審酌被告楊立智、蔡育致、蘇柏維、吳兆軒、陳秉儀等人
    僅因被害人藍心梅欲先行離去有所不滿，不思以理性平和方
    式處理，見被害人陳泰宏、黃啟華抵達現場接人時，先隨同
    被害人藍心梅前往被害人黃啟華停車處之巷道聚集，並分別
    徒手或持上開球棒等物攻擊被害人陳泰宏、黃啟華，並砸損
    被害人黃啟華之自小客車玻璃、車身，而以此強暴之方式妨
    害公共秩序；又以談判名義，強行將被害人3人帶入上開東
    奕洋行內，直到警方獲報至現場時始得離去，而妨害其等之
    行動自由，所為實屬不該，應予非難。惟考量被告等人犯後
    均能坦認犯行，且與被害人3人達成和解，詳如前述，已盡
    力彌補所生損害，顯見其等應有悔意；兼衡被告楊立智自陳
    教育程度為高職畢業、未婚，與父母親、阿嬤同住，目前跟
    父親一起從事養牛畜牧業、月收入約新臺幣（下同）3萬元
    ；被告蔡育致自陳教育程度為高職肄業、未婚，與父母親、
    姐姐、阿嬤同住，目前開設檳榔攤，月收入約3至4萬元；被
    告蘇柏維自陳教育程度為大學畢業、未婚，與父母親同住，
    目前在家幫忙從事餐飲業工作，月收入約2萬8000元；被告
    吳兆軒自陳教育程度為高職肄業、未婚，與2位舅舅同住，
    目前為水泥工、月收入約3萬5000元；被告陳秉儀自陳教育
    程度為高職肄業、未婚，與父母親同住，目前從事銷售車輛
    工作、月收入約3萬元，暨其等之素行、犯罪動機、目的、
    手段、參與程度及所生損害等一切情狀，分別量處如主文所
    示之刑，並定其等應執行之刑，同時均諭知易科罰金之折算
    標準。
四、據上論斷，依刑事訴訟法第273條之1第1項、第299條第1項
    前段，刑法第28條、第150條第1項後段、第2項第1款、第30
    2條第1項、第55條、第41條第1項前段、第8項、第51條第5
    款，刑法施行法第1條之1第1項，判決如主文。
本案經檢察官黃銘瑩提起公訴，檢察官廖舒屏、呂舒雯到庭執行
職務
中　　華　　民　　國　　110 　年　　11　　月　　17　　日
            刑事第十四庭  法  官  蕭雅毓
以上正本證明與原本無異。
如不服本判決應於收受送達後20日內向本院提出上訴書狀，並應
敘述具體理由；其未敘述上訴理由者，應於上訴期間屆滿後20日
內向本院補提理由書（均須按他造當事人之人數附繕本）「切勿
逕送上級法院」。
                          書記官  李如茵
中　　華　　民　　國　　110 　年　　11　　月　　17　　日
附錄本案論罪科刑法條全文
中華民國刑法第150條
在公共場所或公眾得出入之場所聚集三人以上，施強暴脅迫者，
在場助勢之人，處1年以下有期徒刑、拘役或10萬元以下罰金；
首謀及下手實施者，處6月以上5年以下有期徒刑。
犯前項之罪，而有下列情形之一者，得加重其刑至二分之一：
一、意圖供行使之用而攜帶兇器或其他危險物品犯之。
二、因而致生公眾或交通往來之危險。

中華民國刑法第302條
私行拘禁或以其他非法方法，剝奪人之行動自由者，處5年以下
有期徒刑、拘役或9千元以下罰金。
因而致人於死者，處無期徒刑或7年以上有期徒刑；致重傷者，
處3年以上10年以下有期徒刑。
第1項之未遂犯罰之。